【裁判字號】    97,易,1031
【裁判日期】    970829
【裁判案由】    背信等
【裁判全文】
臺灣板橋地方法院刑事判決              97年度易字第1031號
公  訴  人  臺灣板橋地方法院檢察署檢察官
被      告  甲○○
上列被告因背信等案件，經檢察官提起公訴（96年度偵字第1390
5 號），本院判決如下：
    主  文
甲○○無罪。
    理  由
一、公訴意旨略以：被告甲○○係王媽乾（已歿）之曾孫女（起
    訴書誤載為「女兒」），又王媽乾生前係坐落在地號臺北縣
    永和市○○段第34號、第35號與第42號地號土地（重測前為
    龜崙蘭溪洲段下溪洲小段第95之1 號、第95之2 號及第95之
    3 號地號），應有部分為3 分之1 之登記所有權人，惟上開
    土地實際上係與王登厚（已歿）及王傳登（已歿）共有，於
    民國79年9 月9 日，被告與王登厚之孫（起訴書誤載為「子
    」）王正次及王傳登之子王神棋約定，由被告辦理繼承登記
    ，並為王登厚與王傳登之子孫處理上揭土地之共有事項，而
    上揭土地之稅金與管理費用係由王媽乾、王登厚與王傳登三
    房之派下子孫共同分擔，嗣後王登厚之孫丙○○（起訴書誤
    載為王健次）與王傳登之孫女丁○○，每年均依約將上揭土
    地各年度之地價稅匯入被告之帳戶內，而上揭土地於土地登
    記簿上則係由王媽乾之曾孫女即被告、王玉鳳與柯王玉葉三
    人共同繼承，每人就原應有部分各繼承3 分之1 。詎被告竟
    基於意圖為自己不法利益之概括犯意，先於93年6 月22日，
    將上揭地段第35號地號土地之應有部分18分之1 ，出售予曾
    景煌，並於同年7 月21日完成所有權之移轉登記；復於95年
    6 月1 日，將上揭地段第34號與第42號地號土地之應有部分
    ，以信託之原因關係委託予曾景煌，並於同年月23日完成土
    地移轉所有權登記，被告並因處分上揭土地之應有部分，取
    得價金新台幣（下同）25萬元，以此方式為違背任務之行為
    ，致生損害於王登厚與王傳登派下子孫對上揭土地權利。被
    告於93年6 月22日處分上揭土地後，對王登厚與王傳登之派
    下子孫亦隱匿上情，並萌生意圖為自己不法所有之概括犯意
    ，於94年1 月7 日及同年2 月17日，分別將丙○○與丁○○
    所匯入郵局帳戶之13,500元，供作繳付上揭土地地價稅之款
    項予以侵占入己，嗣丙○○於前往上揭土地現場，發現承租
    戶述及租約有異，始調取土地登記謄本，發覺上情。因認被
    告涉有刑法第342 條第1 項之背信罪嫌及刑法第335 條第1
    項之侵占罪嫌。
二、公訴意旨認被告涉有前揭犯行，係以：(1)被告之供述；(2)證
    人丙○○於偵查中之證述；(3)證人乙○○於偵查中之證述；
    (4)證人孫祖謙於偵查中之證述；(5)證人葉明英於偵查中之證
    述；(6)土地買賣契約書、土地登記申請書各1 份及土地登記
    謄本3 件；(7)協議書1 紙；(8)94年1 月7 日匯款人為丙○○
    、同年2 月17日匯款人為丁○○，匯款金額均為13,500元之
    郵政國內匯款執據各1 紙等證據資料，為其主要論斷之依據
    。訊據被告堅決否認有何公訴人所指之犯行，辯稱：我是王
    媽乾的曾孫女，這三塊土地是王媽乾名下的，他有無與別人
    共有，我不清楚，我後來和二個妹妹就繼承了這三塊土地，
    我父親王條枝叫我要將土地顧好，他並沒有交代我土地是和
    別人共有的，我的祖父叫王添來，我不知道土地是王媽乾與
    王登厚、王傳登共有的。79年9 月9 日我是有跟王正次、王
    神祺簽協議書，但是我只有小學畢業，我不知道簽這份協議
    書的作用，是丙○○叫我簽的，且丙○○是寫他弟弟王正次
    的名字。丙○○當初叫我簽協議書，說他會幫我一起繳稅金
    ，我不知道他的目的何在，當時我先生罹癌，我沒有想那麼
    多就簽名了。我知道他的意思是想要藉此來平分土地，且因
    他的房子有佔用到我的土地，所以他才要幫我繳稅金，但我
    當初並沒有同意要將土地分給他。85年5 月19日時，我也有
    在會議紀錄上簽名，當時是因為建商叫我們去開會，說要蓋
    房子，但後來建商又沒有蓋。至於會議紀錄上的內容，我並
    不知道，是丙○○他們製作好之後叫我簽名，我就簽名。後
    來我有在93年時將35地號土地賣給曾景煌，因為我沒有資力
    可以負擔稅金，我二個妹妹又不分擔稅金，我們三個姊妹一
    起去賣土地，各人簽名各人賣，但都是賣給曾景煌。第二次
    則是將34地號、42地號土地賣給曾景煌，且因曾景煌說如果
    是用買賣的名義，要負擔很多稅金，所以才暫時用我們三姊
    妹的名義去信託。丙○○、丁○○是後來才有補貼我稅金，
    94年他們各自有匯13,500元，本來我沒有要收他們的錢，因
    為我土地已經賣掉了，所以我叫他們不要匯錢，但他們自己
    又匯過來等語。
三、按「犯罪事實應依證據認定之，無證據不得認定犯罪事實」
    、「不能證明被告犯罪者，應諭知無罪之判決」，刑事訴訟
    法第154 條第2 項、第301 條第1 項分別定有明文。申言之
    ，犯罪事實之認定應憑證據，如未能發現相當證據，或證據
    不足以證明，自不能以推測或擬制之方法，作為裁判基礎（
    最高法院40年台上字第86號判例意旨參照）；且認定犯罪事
    實所憑之證據，雖不以直接證據為限，間接證據亦包括在內
    ，然而無論直接證據或間接證據，其為訴訟上之證明，須於
    通常一般之人均不致有所懷疑，而得確信其為真實之程度者
    ，始得據為有罪之認定，倘其證明尚未達到此一程度，而有
    合理之懷疑存在而無從使事實審法院得有罪之確信時，即應
    由法院為諭知被告無罪之判決（最高法院76年台上字第4986
    號判例意旨參照）。再者，檢察官對於起訴之犯罪事實，仍
    應負提出證據及說服之實質舉證責任。倘其所提出之證據，
    不足為被告有罪之積極證明，或其指出證明之方法，無從說
    服法院以形成被告有罪之心證，基於無罪推定之原則，自應
    為被告無罪判決之諭知（參照最高法院92年台上字第128 號
    判例意旨）。
四、經查：
  (一)被訴背信部分：
    1.按刑法背信罪所指為他人處理事務，在性質上應限於具有
      相當責任性之事務，而且行為人在處理上有權作成決定，
      或是行為人在處理上需要作成決定之事務。若他人對於行
      為人並無相當之授權，兩者之間並不存在所謂之信託關係
      ，行為人所從事者只是轉達之工作，無需也無權作成任何
      決定者，則非背信罪所指之事務（最高法院85年度台上字
      第660 號刑事判決意旨參見）。次按借名登記，其登記名
      義人若僅單純出借名義，對登記之標的物或權利並無任何
      管理處分之實，其實際占有、管理之人仍為借用人，依現
      行信託法，並不成立信託關係，難認受託人（即登記名義
      人）係為借用人處理事務（參見臺灣高等法院90年上易字
      第942 號判決意旨，相同見解並可參見最高法院86年度台
      上字第4249號刑事判決意旨）。
    2.前揭三筆土地之應有部分三分之一原均登記為王媽乾所有
      ，嗣經數次繼承登記後，再由被告、王玉鳳、柯王玉葉三
      人共同繼承，渠等權利範圍各為十八分之一之事實（按：
      王媽乾所有之前揭土地應有部分三分之一，除其中一半即
      應有部分六分之一由被告之先祖繼承外，另一半則因他繼
      承人繼承後死亡，且無應繼承人，故收歸國有，被告等三
      人之權利範圍始會各為十八分之一），此除經被告於本院
      審理時所是認外，並有臺灣省臺北縣土地登記簿、土地登
      記第二類謄本（地號全部）、王媽乾繼承關係表等資料在
      卷可稽，應堪認屬為真。而前揭三筆土地本係王媽乾、王
      登厚、王傳登三房所共有，但均借名登記於王媽乾名下，
      此除經證人丙○○於本院審理時證述明確外（參見本院97
      年7 月31日審判筆錄），並有協議書1 份在卷為佐（參見
      他字卷第6 頁）。觀諸該協議書所載，乃係敘明前揭三筆
      土地為上述三房所共有，而登記在王媽乾名下，嗣再由被
      告繼承登記，其上並有被告本人之簽名，此亦為被告所坦
      承。被告雖辯稱其於簽立該協議書時，並不知其內內容為
      何云云，然此除經證人丙○○於本院審理時否認在卷外，
      證人即該協議書之製作人孫祖謙於偵查中亦證稱：他們叫
      我來寫的時候應該已經協議好了，被告應該知道協議書的
      意思等語（參見偵查卷第38頁），顯見被告確係知悉前揭
      三筆土地由王媽乾借名登記乙事，其否認知悉此事云云，
      固無足取。然則，依上開協議書所載，僅係確認前揭三筆
      土地當初乃係借名登記在王媽乾名下，嗣再由被告（及其
      姊妹）繼承，上述三房應各有三分之一之權利，並平分所
      需稅金及費用等情，然並無約定前揭三筆土地交由被告管
      理或處分；又依證人丙○○於本院審理時所證：我們是住
      在34、35地號上，被告是住在42地號上，後來被告也沒住
      在那裡，她把42地號租給人家，我後來搬走，但是我弟弟
      從小到現在62歲都一直住在那裡等語（參見前開審判筆錄
      第4 頁），可知前揭三筆土地乃係由各實際持分人各自占
      有、管理，確未交給被告占有管理、處分至明。至被告嗣
      於85年5 月19日雖復與丙○○等人開會並作成會議紀錄，
      而依據該會議紀錄之記載，被告同意就前揭34、42地號土
      地日後如與建商合建分屋時，願將三分之一分給丙○○兄
      弟，三分之一分給王神祺繼承人王林金寶，此固有該會議
      紀錄1 份附卷可憑（參見他字卷第191 頁），但此亦僅係
      表示被告同意於日後如與建商合建分屋時，上述三房均可
      各分三分之一之情，亦未有任何將前揭三筆土地授權或交
      由被告管理處分之約定。由上以觀，足認前揭三筆土地均
      僅係借名登記王媽乾名下，再轉由被告及其妹王玉鳳、柯
      王玉葉三人繼承，然實際上仍是由各實際持分人各自占有
      、管理，被告及其妹三人與丙○○等人間自不成立所謂之
      信託關係，要難認被告有為丙○○等人處理事務之可言，
      核與刑法背信罪之構成要件不符，容難繩以被告背信之罪
      名。
  (二)被訴侵占部分：
    1.按刑法上之詐欺罪與侵占罪，雖同屬侵害財產法益之犯罪
      ，然侵占罪係以行為人先持有他人之物，嗣變易其原來之
      持有意思而為不法所有之意思，予以侵占為構成要件；而
      詐欺罪係以行為人原未持有他人之物，因意圖不法所有，
      施用詐術手段使人陷於錯誤而交付財物為構成要件。兩者
      在行為人犯罪過程中，何時起意犯罪及其犯罪之方法均有
      差異，其社會基本事實難謂具有同一性。檢察官倘僅就侵
      占事實提起公訴，然法院審理結果如認為被告之行為不成
      立侵占罪，自應就起訴之侵占部分為無罪之判決；被告之
      行為如涉有詐欺罪嫌，亦應由檢察官另行起訴，法院始得
      加以裁判（相同見解，參見最高法院86年度台非字第343
      號判決意旨）。
    2.丙○○與丁○○分別於94年1 月7 日、2 月17日各自匯款
      13,500元至被告之郵局帳戶內，以與被告分攤繳納前揭三
      筆土地之93年地價稅，此除經證人丙○○、丁○○於本院
      審理時均證述明確外，並有郵政國內匯款執據影本2 份附
      卷為佐（參見他字卷第15、193 頁），且亦為被告於本院
      審理時所是認（參見本院準備程序筆錄第3 頁、審判筆錄
      第10頁），應堪認屬為真；而被告及其妹王玉鳳、柯王玉
      葉前於93年6 月28日即已共同將渠等前揭35地號土地之應
      有部分（合計共十八分之三）全部出賣給曾景煌，並於93
      年7 月22日辦理登記完畢，此有土地登記申請書、土地買
      賣所有權移轉契約書、土地登記第二類謄本在卷可憑（參
      見偵查卷第15至22頁、他字卷第58頁），亦堪認屬真實。
      是以於丙○○、丁○○匯款給被告繳納前揭93年地價稅之
      前，前揭35地號土地業早經被告及其妹三人出賣給曾景煌
      ，該筆土地顯然已無繳納93年地價稅之問題；復觀諸卷附
      被告所提出之92、93年地價稅繳款書所載（參見本院卷第
      35頁），被告繳納之92年地價稅之課稅土地原包含五筆土
      地（按：應包含前揭三筆土地在內），嗣其繳納之93年地
      價稅，因已賣出前揭35地號土地，故應課稅之土地僅餘四
      筆土地，其地價稅亦僅10,455元。從而，丙○○、丁○○
      所應分攤繳納之93年地價稅當不致超過10,455元（按：該
      金額係上述四筆土地之地價稅合計，丙○○、丁○○所經
      繳納者僅係其中34、42地號二筆土地之地價稅），但其等
      竟仍分別匯款13,500元給被告，顯然每人至少逾繳2 千餘
      元。然則，依證人丙○○於本院審理時所證：「（問：你
      應該匯給被告多少錢，是被告告訴你的？還是被告會出具
      地價稅稅單給你看？）被告有告訴我總額是多少，一個人
      是多少，但是她並沒有把地價稅單給我看」、「（問：13
      ,500 元 這個金額是被告跟你說的金額嗎？）應該是，我
      都是照被告所說的數字去匯」等語（參見前開審判筆錄第
      9 、10頁）及證人丁○○於本院審理時所證：「（問：每
      年妳要繳稅的金額妳是如何知道的？）後來我用匯款方式
      的時候，是被告打電話給我告知金額的」、「（問：最後
      一筆94年2 月，妳匯了13,500元給被告，這個金額是何人
      告訴妳的？）被告打電話跟我說的，這個金額是被告告訴
      我的」、「（問：妳在電話中有無要被告寄地價稅稅單給
      妳？）有，但是她並沒有寄」等語（參見前開審判筆錄第
      14、15頁），可知證人丙○○、丁○○之所以會各自匯款
      13,500元給被告，乃係被告向其等所告知，而此等金額顯
      已超過證人丙○○、丁○○實際所應繳納之93年地價稅金
      額，故被告所為顯係對該二證人施以詐術之行為。則縱認
      被告確有為自己不法所有之意圖，依其所為觀之，亦應係
      本此不法所有意圖，對該二證人施以詐術之詐欺取財犯行
      ，顯與先合法持有再非法據為己有之侵占行為有間。公訴
      意旨認被告所為該當侵占罪名，即容有誤會。揆諸前揭說
      明，檢察官係就侵占之事實起訴，因該起訴事實與被告詐
      欺之事實並非同一之社會基本事實，本院無從逕行變更而
      適用詐欺之罪名，即應諭知起訴之侵占部分無罪，至被告
      所涉詐欺罪嫌，則應由檢察官另行偵辦。
五、綜上所述，被告究否確有背信及侵占之犯行，尚無足夠之證
    據予以證明，本院認為均仍存有合理之懷疑，猶未到達確信
    其為真實之程度，自不能遽認被告確有此等被訴之犯行。此
    外，檢察官復未提出其他積極證據，資以證明被告確有其所
    指之犯行，揆諸首揭法律規定與說明，既無足夠證據確信公
    訴意旨之指述為真實，不能證明被告犯罪，本院自應為被告
    無罪判決之諭知。
據上論斷，應依刑事訴訟法第301 條第1 項，判決如主文。
本案經檢察官楊展庚到庭執行職務。
中    華    民    國    97    年    8     月    29    日
                  刑事第八庭    審判長  法  官  戴嘉清
                                        法  官  林晏鵬
                                        法  官  陳信旗
以上判決正本證明與原本無異。
如不服本判決，應於送達後10日內敘明理由向本院提出上訴狀。
                                書記官  陳昭綾
中    華    民    國    97    年    9     月    1     日


司法院資訊處製作；財團法人民間司法改革基金會備份。
